臺灣臺北地方法院民事判決　　　　　　96年度重勞訴字第24號
原　　　告　王德生
兼訴訟代理人翁妍欣
共　　　同
訴訟代理人　劉淑琴律師
　　　　　　王福民律師
被　　　告　六福開發股份有限公司南京分公司
法定代理人　莊秀石
訴訟代理人　歐斐文律師
上列當事人間請求侵權行為損害賠償事件，本院於民國99年12月
24日言詞辯論終結，判決如下：
    主  文
原告之訴及假執行聲請均駁回。
訴訟費用由原告負擔。
    事實及理由
一、原告起訴主張：原告所生之女王貝今任職於被告經營之六福
    皇宮飯店東西燴餐廳，擔任服務員工作，因餐廳與廚房間通
    道傾斜濕滑積水，工作場所環境不佳，被告復要求員工上班
    需著高跟鞋，致王貝今分別於民國94年8月6日及94年8月26
    日上班時在餐廳與廚房間之傾斜通道處跌倒，嗣於94年8月
    31日晚間於家中因口吐白沫而緊急送往財團法人長庚紀念醫
    院林口分院(下稱長庚醫院)就醫，於94年9月1日因顱內出血
    進行緊急腦部手術，並轉入加護病房治療，94年9月23日上
    午死亡，王貝今之死亡係因在被告所經營之餐廳跌倒且被告
    未即時送醫所致，爰依民法第184條第1項前段、第2項、職
    業災害勞工保護法第7條、第192條、第194條之規定，請求
    職業災害補償費、喪葬費、扶養費之財產上損害及非財產上
    之損害賠償，並聲明：被告應給付原告王德生新台幣（下同
    ）694萬8,703元，原告翁妍欣686萬6,377元，及均自起訴狀
    繕本送達翌日起至清償日止，按週年利率5%計算之利息。並
    請求依職業災害勞工保護法第32條免供擔保准為宣告假執行
    。
二、被告則以：王貝今跌倒時頭部沒有明顯外傷，證人並未目睹
    王貝今跌倒經過及受傷部位，難認顱內出血是因跌倒外傷所
    致。王貝今本身患有甲狀腺機能亢進及高血壓、心律不整等
    疾病，發病前跌倒、嘔吐現象可能屬高血壓控制不良所致，
    其死亡係因自身疾病所致，與在被告經營餐廳跌倒無因果關
    係等語，資為抗辯，並聲明：原告之訴及假執行之聲請均駁
    回。如受不利判決，願供擔保請准宣告免為假執行。
三、兩造不爭執之事實：
  (一)原告之女王貝今原受僱於被告，在被告經營之六福皇宮飯店
    東西燴自助餐廳擔任服務員，於94年8月31日晚間因顱內出
    血送至長庚紀念醫院急救，於同年9月23日因心肺衰竭死亡
    。
  (二)王貝今於94年8月26日上班期間，曾在六福皇宮飯店東西燴
    自助餐廳與廚房間之傾斜通道處跌倒。
  (三)原告王德生為王貝今支出喪葬費共42萬2,220元。
  (四)原告王德生已受領勞工保險喪葬津貼11萬2,500元，原告並
    各自受領勞工保險遺屬津貼45萬元。
四、原告主張被告工作場所環境不佳，餐廳與廚房間通道傾斜濕
    滑積水，致王貝今跌倒頭部受有外傷，復未及時送醫而致死
    乙節，為被告所否認，並以前揭情詞置辯，茲本件應先審究
    之爭點為：王貝今之死亡與其在工作場所跌倒間有無相當因
    果關係？
  (一)按所謂相當因果關係，係指依經驗法則，綜合行為當時所存
    在之一切事實，為客觀之事後審查，在一般情形上，有此同
    一條件，足以發生同一之結果者，該條件即為發生結果之相
    當條件，其行為與結果為有相當之因果關係。反之，若在一
    般情形上，有此同一條件存在，依客觀之審查，不必皆發生
    此結果，該條件與結果尚非相當，而僅屬偶發之事實，其行
    為與結果間即難認為有相當因果關係（最高法院96年度台上
    字第2032號判決意旨參照）。
  (二)觀之王貝今之同事即證人許豪仁在台北市政府勞工局勞動檢
    查處談話記錄稱：「我回過頭看，看到王貝今摔倒在斜坡旁
    （摔落當時未目擊），…我跑過去扶她起來，王貝今順道提
    起她已經是第二次摔倒（同一地方）…沒多久她就繼續工作
    」等語，王貝今之同事即證人鍾惠婷談話記錄亦稱：「王貝
    今摔倒二次，第一次是94.8.6，因現日場無人目擊，因當事
    人未主動報告，當日係旁人向我報告後，我才知道，隨後慰
    問王貝今摔傷哪裡，她說腿部瘀青，請她回家休息，她說不
    用。第二次摔倒我也不知道，是王今沒來上班後，問其他同
    事才知道」等語，顯然證人鍾惠婷並未見聞王貝今摔倒情形
    ，而證人許豪仁僅見聞王貝今跌倒後之坐在地面之情形，對
    於王貝今如何跌倒及受傷之部位並不知情；又查，王貝今於
    94年8月31日送往長庚醫院急診時，曾進行電腦斷層掃描，
    並無發現頭部有裂痕或任何外傷，有長庚醫院檢送王貝今之
    電腦斷層掃描影像光碟在卷可稽，實難據此認王貝今於跌倒
    時有碰撞頭部致有頭部外傷之情形。
  (三)次查，就王貝今是否可能雖頭部無明顯外傷但有遲發性顱內
    出血之可能，本院曾送請行政院衛生署醫事審議委員會（下
    稱醫審會）鑑定，該會鑑定意見為：「病人於94年8月6日滑
    倒，事後有嘔吐不適。8月26日曾經發生第2次跌倒，依照醫
    理，跌倒受傷後，所謂延遲性出血絕大部分在24小時之內發
    生，而且有明顯的症狀，然而病人於8月31日就醫前仍然在
    打電腦，顯然前兩次之跌倒並未造成腦部之明顯傷害。另外
    病人腦部出血位於深部之基底核，而頭部外傷導致之腦出血
    通常位於腦皮質等較淺部位，也可推論病人的腦出血並非外
    傷所致。故依照醫理，94年8月31日所發生之顱內出血應為
    自發性，與跌倒無關。因此認定病人之死亡原因與外傷無關
    。」等語，有行政院衛生署96年10月31日衛署醫字第096020
    9742號函覆所檢附編號第0000000號鑑定書在卷可佐；嗣該
    委員會進一步補充鑑定意見為：「（一）依長庚醫院病歷記
    載，病人死亡前有甲狀腺功能亢進、頑固性高血壓及心律不
    整，皆足以引發自發性顱內出血。（二）人腦基底核為自發
    性出血之好發位置。腦部外傷造成基底核出血，極為罕見。
    （三）人腦基底核出血常為自發性之出血，其特點為突然發
    作，無明顯之前兆或症狀。」等語，嗣並補充鑑定書說明：
    「鑑定書中引發顱內出血之原因，如排除『頑固性高血壓』
    為原因，『甲狀腺亢進』、『心律不整』等皆足以引起自發
    性顱內出血」等語，有行政院衛生署99年7月28日衛署醫字
    第0990018422號及99年9月21日衛署醫字第0990212026號函
    在卷可證，可知姑不論王貝今是否患有頑固性高血壓之宿疾
    ，以王貝今本身之甲狀腺亢進病史，已足以單獨引起自發性
    顱內出血，而王貝今急救當時並無外傷，且腦出血部位在基
    底核，係屬自然性出血好發位置，因頭部外傷引起極為罕見
    等情，尚難認王貝今之死亡與頭部外傷有關。而本院就「頭
    部外傷所致之顱內出血是否有可能超過24小時以後、數日後
    或甚至1、2個月後發生？」「外傷是否導致腦內深部之基底
    核出血？」函詢台灣神經外科醫學會、國立台灣大學醫院附
    設醫院（下稱台大醫院），前者覆以：「頭部受傷所致之顱
    內出血，有可能在數日內產生，除慢性硬腦腫下血腫外，較
    少在1、2個月後產生。外傷很少會導致腦內深部之基底核出
    血」等語；後者則覆以：「頭部外傷可能產生延遲顱內出血
    ，會於1、2日後出現，但不會於1、2個月後出現，而慢性硬
    腦膜下出血則常於外傷後2至6週出現。外傷較少導致基底核
    出血，但當腦部受到旋轉力（Shearing force）或加速力（
    Accleration force）時可能產生深部出血」等語，有台灣
    神經外科醫學會97年1月22日（97）神外醫施字第007號函、
    台大醫院97年1月23日校附醫秘字第0970200387號函存卷可
    憑；本院復依原告請求送請法務部法醫研究所（下稱法醫研
    究所）再為鑑定，鑑定研判結果亦認為：「死者於發生腦出
    血5天前有跌倒，但在長庚醫院病歷00000000中記載並無硬
    腦膜下出血或頭皮下血腫之證據加上有難治癒高血壓的記錄
    ，其死因較支持自發性（spontaneous），而較不支持外傷
    性（traumatic）。研判死者有可能因高血壓致自發性腦實
    質視丘區出血，但無外傷性頭部外傷之證據」等語，有法醫
    研究所99年12月6日法醫理字第0990006351號函送99醫文字
    第0991103926號法醫文書審查鑑定書存卷可參，是以無從認
    定王貝今之死亡結果與頭部外傷出血間具有相當因果關係。
  (四)原告固主張：台大醫院郭育良醫師出具診斷證明書認王貝今
    顱內出血不排除與發病5日前在工作場所跌倒，造成無症狀
    之遲發性外傷性顱內出血有關云云。惟查，不論外傷性或自
    發性顱內出血，診斷及治療係由神經外科醫師處治，而證人
    郭育良醫師係台大醫院環境職業醫學部及內科專科醫師，除
    於擔任住院醫師及實習醫院時，並無在臨床上診治外傷性顱
    內出血病人之經驗，已據證人郭育良到庭證述屬實，則證人
    郭育良對於王貝今顱內出血究係出於自發性或外傷性原因所
    導致，是否具有充足之臨床及專科知識及經驗，尚非無疑；
    況王貝今生前患有甲狀腺機能亢進，自91年8月開始於財團
    法人基督教長老教會馬偕紀念醫院（下稱馬偕醫院）接受服
    藥治療，且依94年8月10日門診記錄顯示，王貝今拒絕手術
    治療，有馬偕醫院95年12月5日馬院醫外字第0950003852號
    函送王貝今之病歷資料附卷可稽，足見王貝今於本件事故發
    生前甲狀腺機能亢進舊疾藥物治療效果不佳，已達應手術治
    療程度。而證人郭良育到庭結證稱：外傷引起之遲發發性顱
    內出血部位在基底核報告較少，甲狀腺機能亢進會有心跳快
    、流汗、睡眠不佳、多食而體重下降症狀，若未控制，發生
    甲狀腺危機時，血壓會升高；長期高血壓併發症有可能引起
    顱內出血，這與甲狀腺機能亢進治療有關，如果治療好就維
    持正常的情況，我依王貝今之前病歷，她有接受甲狀腺治療
    ，血壓之收縮壓大致範圍在120至146之間，並未超過180的
    情況等語（見98年4月21日言詞辯論筆錄），證人郭良育似
    未考量王貝今於本件事故發生前甲狀腺機能亢進宿疾已因藥
    物治療效果不佳，醫師建議接受手術而未被接受之情況，則
    證人郭良育於前開診斷證明書之判斷是否合理，亦值存疑。
  (五)再者，勞工保險局就原告王德生申請王貝今職業傷害死亡給
    付乙案，依長庚醫院94年9月23日出院病歷摘要記載王貝今
    有甲狀腺機能亢進併甲狀腺素中毒症狀、難以控制的高血壓
    及心律不整，認王貝今應屬病死，非外傷所致，核定發給普
    通疾病死亡給付，有該局94年11月29日保給命字第09460809
    040號函存卷可佐，嗣原告王德生不服該核定結果，勞工保
    險局改將本件送由醫師姚建安認定，依其認定：「根據長庚
    醫院提供的答覆提到『跌倒致顱內出血或疾病促顱內出血而
    致跌倒』皆有可能。94年10月8日出具的診斷證明書在醫囑
    欄內也提及『…其病因無法確切排除外傷引起』。根據醫理
    來看發病時間順序，若是疾病促顱內出血而跌倒，則以高血
    壓及心律不整為首因，且應該立刻發病且意識不清，但王女
    士跌倒兩次皆沒有造成意識受損。雖無明顯外傷但頭部外傷
    造成遲發性顱內出血也是不無可能，據以上種種判斷，94年
    8月6日跌倒與其顱內出血可能有因果關係」，勞工保險局依
    此見解，改為核定按職業傷害死亡發給死亡給付，有該局95
    年4月13日保給命字第09560239970號函及98年4月17日保給
    命字第09860308400號函為證；觀之姚建安醫師前開判斷內
    容主要係根據長庚醫院認王貝今之死亡原因與跌倒致顱內出
    血或疾病促顱內出血皆有可能，無法確切排除與外傷引起，
    故而認王具今顱內出血與外傷可能有因果關係，然不論長庚
    醫院之診斷證明書及醫囑僅認王貝今之死亡不能確切排除與
    頭部外傷有關，並非肯認王貝今之死亡結果與頭部外傷間有
    相當因果關係，而姚建安醫院依長庚醫院之診斷所為前開醫
    理見解，亦僅認王貝今之死亡結果與頭部外傷可能有因果關
    係，此與民事上所謂相當因果關係，必須達到依經驗法則，
    綜合行為當時所存在之一切事實，為客觀之事後審查，在一
    般情形上，有此同一條件，足以發生同一之結果者，始能謂
    該條件與結果間有相當因果關係之情形，尚屬有間。換言之
    ，本件依長庚醫院或姚建安醫師之判斷僅能謂無法確切排除
    王貝今之死亡與外傷有關，原告據此主張王貝今之死亡結果
    與外傷間具有相當因果關係，即非可採。至原告復主張被告
    於勞工保險申請書上已承認王貝今死亡係因在工作場所跌倒
    ，頭部外傷所致，依禁反言理論不得再為否認云云。然查，
    勞工保險申請書係由原告王德生具名填寫向勞工保險局申請
    王貝今死亡給付，且係由原告王德生於申請書為王貝今職害
    傷害死亡之記載，有勞工保險本人死亡給付申請書暨給付收
    據為證，依上開申請書上被告係蓋用「勞健保專用章」，顯
    係為協助原告請領勞工保險職業傷病死亡給付，尚難據此即
    謂被告承認王貝今之死亡與工作場所跌傷頭部外傷所致，原
    告此部分主張，同非可採。
五、綜上所述，原告之女王貝今之死亡結果與其在工作場所跌倒
    頭部外傷間具有相當因果關係，尚屬不能證明。從而，原告
    依民法第184條第1項前段、第2項、職業災害勞工保護法第7
    條、第188條第1項、第192條、第194條之規定，請求被告分
    別給付原告王德生694萬8,703元，原告翁妍欣686萬6,377元
    ，及均自起訴狀繕本送達翌日起至清償日止，按週年利率5%
    計算之利息為無理由，應予駁回。
六、本件事證已臻明確，兩造其餘攻擊防禦方法及其他所為之舉
    證，經審酌後認對於本件判斷不生影響，爰不一一論述。
七、訴訟費用負擔之依據：民事訴訟法第78條。
中    華    民    國    100    年    1    月    28    日
                  勞工法庭    法  官  賴惠慈
以上正本係照原本作成。
如對本判決上訴，須於判決送達後20日內向本院提出上訴狀。如
委任律師提起上訴者，應一併繳納上訴審裁判費。
中    華    民    國   100    年    1     月    28    日
                              書記官  廖素芳